【裁判字號】    99,聲再,220
【裁判日期】    991109
【裁判案由】    聲請再審
【裁判全文】
臺灣高等法院臺中分院刑事裁定         99年度聲再字第220號
再審聲請人
即受判決人  甲○○
選任辯護人  楊俊樂律師
上列聲請人因貪污治罪條例案件，對於本院98年度重上更(四)字
第96號中華民國99年1月19日確定判決（原審案號：臺灣臺中地
方法院85年度訴字第201號；起訴案號：臺灣臺中地方法院檢察
署84年度偵字第17034、17848、17849、17850、18197、18515、
18639、18812、19287、19288、19299、19332、21009 號、85年
度偵字第38、485、692、693、1436、1437、1438、1439、1440
號），聲請再審，本院裁定如下：
    主  文
再審之聲請駁回。
    理  由
一、按聲請再審之客體，限於實體之確定判決；倘屬程序上之判
    決，因不具實體之確定力，縱經判決確定，仍不得作為聲請
    再審之客體；而得否作為聲請再審之客體，又屬首應調查、
    審認之事項，必也於聲請再審之確定判決，得作為聲請再審
    客體之條件下，始可進而為其他程序及實體上審查，最高法
    院88年度台抗字第444號、89年度台抗字第40號裁定意旨可
    資參照。查本件再審聲請人甲○○（下稱聲請人）因違反貪
    污治罪條例等案件，為臺灣臺中地方法院實體判決有罪後，
    聲請人不服上訴本院，由本院以98年度重上更(四)字第96號
    將原判決關於聲請人依據法令從事公務之人員對於違背職務
    之行為收受賄賂、依據法令從事公務之人員對於違背職務之
    行為收受不正利益、對於依據法令從事公務之人員關於違背
    職務之行為交付賄賂，與定應執行刑部分均撤銷，仍為實體
    有罪之判決，嗣聲請人不服再向最高法院提起上訴，最高法
    院於民國99年6月10日以99年度台上字第3511號以其上訴違
    背法律上之程式，從程序上駁回上訴確定在案，此有前開各
    該判決書影本及臺灣高等法院被告前案紀錄表在卷可稽，是
    聲請人本件聲請再審之對象，應為本院98年度重上更(四)字
    第96號實體確定判決，合先敘明。
二、聲請意旨略以：聲請人前因違反貪污治罪條例案件，經本院
    以98年度重上更(四)字第96號判決判處罪刑確定在案，惟原
    確定判決理由欄內，事實認定有諸多錯誤，且有確實之新證
    據足認聲請人應受無罪判決，爰依法具狀聲請再審，理由如
    下：共犯夏光耀在本院更四審審理時證稱：「（被告甲○
    ○問：你曾經說我有投資賭場三十萬元，到底有無該賭場存
    在？）沒有。」【詳見98年度重上更(四)字第96號卷卷（一
    ）第184頁背面、98年11月10日審判筆錄】既無賭場之存在
    ，則聲請人給予共犯夏光耀30萬元，自無原確定判決所認定
    藉投資賭場行收賄之事實之可能，原確定判決於認定聲請人
    是否藉投資賭場行收賄之事實前，對於上開賭場不存在之陳
    述是否為虛偽自應先予釐清，而非遽然以前次審判之證據資
    料，不參酌此項新證據，即遽謂共犯夏光耀之有利於聲請人
    之前開供述為迴護之詞；是共犯夏光耀之前開有利於聲請人
    之供述，既然已陳述並無原確定判決所認定之賭場存在，則
    無以此作為論斷聲請人有假藉投資賭場之名義而收取賄賂之
    事實存在，又此項供述證據於本院審理當時已經存在，因本
    院疏未注意以致未為審酌，已符合所謂發現確實新證據之要
    件，聲請人就此部分自應受較有利之無罪判決。本案共犯
    高進發在本院更四審審理時主張：「（檢察官問：你在台中
    地檢接受訊問時所言，是否實在？）不實在。（檢察官問：
    為什麼不實在？）因為我不是在很自由的情況下陳述。」【
    詳見98年度重上更(四)字第96號卷卷（三）第60頁、98年12
    月15日審判筆錄】則此不正方法之抗辯，依刑事訴訟法第
    156條第3項規定，即應先於其他證據而調查，如未經調查，
    又引用之作為認定犯罪事實之證據，於法自屬有違；茲共犯
    高進發既已在本院審理時供述其在檢察官偵訊時之自白並非
    出於自由意志，其任意性已可質疑，雖然其也稱檢方並無強
    暴脅迫，但被告自白之任意性非可以被告之其他訊問內容作
    為證據，仍應由檢察官提出其他證據方法始可；從而此項存
    在於本院審理時之新證據，亦即共犯高進發否認其在檢方之
    供述之任意性，已足以推翻原確定判決，因為共犯高進發既
    否認其在檢方之供述之任意性，原確定判決自不得將共犯高
    進發在偵查中所為之供述作為證據，又共犯高進發前開偵查
    中所為之供述證據經排除之後，聲請人有關與共犯高進發共
    同收受賄賂或行求共犯高進發2萬元賄賂等起訴犯罪事實部
    分，聲請人亦顯然應受較有利之無罪判決云云。
三、按刑事訴訟法第420條第1項第6款規定有罪之判決確定後，
    因發現確實之新證據，足認受有罪判決之人應受無罪、免訴
    、免刑或輕於原判決所認罪名之判決者，得聲請再審。又所
    謂「發現確實新證據」，係指該證據於事實審法院判決前已
    經存在，為法院、當事人所不知，不及調查斟酌，至其後始
    行發見，且就證據本身形式上觀察，固不以絕對不須經過調
    查程序為條件，但必須顯然可認為足以動搖原有罪確定判決
    ，而為受判決人無罪、免訴、免刑或輕於原判決所認罪名之
    判決者為限。故受理聲請再審之最後事實審法院，應就聲請
    再審理由之所謂「新證據」，是否具備事實審判決前已經存
    在，為法院、當事人所不知，事後方行發見之「嶄新性」，
    及顯然可認足以動搖原有罪確定判決，應為無罪、免訴、免
    刑或輕於原判決罪名之「顯然性」二要件，加以審查，為判
    斷應否准予開始再審之準據（最高法院85年度台抗字第308
    號、93年度台抗字第98號判決意旨參照）。又上開證據固非
    以絕對不須經過調查程序為條件，但必須可認為確實足以動
    搖原確定判決，而為受判決人有利之判決者為限；倘受判決
    人因對有利之主張為原審所不採，事後提出證據，以圖證明
    其於原審所為有利之主張為真實，據以聲請再審，該項證據
    既非判決後所發見，自難據以聲請再審（最高法院92年度台
    抗字第295號判決意旨參照）。次按再審係對確定判決之事
    實錯誤而為之救濟方法，至於適用法律問題則不與焉（最高
    法院43年台抗字第60號判例參照），詳言之，對於有罪確定
    判決之救濟程序，依刑事訴訟法規定，有再審及非常上訴二
    種，前者係為原確定判決認定事實錯誤而設立之救濟程序，
    與後者係為糾正原確定判決違背法令者有別，是倘所指摘者
    ，係關於原確定判決適用法律不當之情形，核屬非常上訴之
    範疇，並非聲請再審所得救濟。
四、經查：
  (一)聲請人上開聲請意旨部分雖主張共犯即證人夏光耀前於98
    年11月10日在本院審理當時證稱沒有所謂聲請人投資之賭場
    存在等語，然原確定判決對此項存於卷內之供述證據卻疏未
    注意以致未為審酌，自符合所謂發現確實新證據之要件云云
    。惟證人之證述前後稍有不符或相互間有所歧異，究竟何者
    為可採，事實審法院非不可本於經驗法則，斟酌其他情形，
    作合理之比較，定其取捨，若其基本事實之陳述與真實性無
    礙時，仍非不得予以採信，非謂一有不符或矛盾，即認其全
    部均為不可採信，因之，證人證述前後縱有出入，事實審法
    院依憑證人前後之證述，斟酌其他證據，本於經驗法則與論
    理法則，取其認為真實之一部，作為論罪之證據，自屬合法
    ，本院98年度重上更(四)字第96號一案中證人夏光耀於調查
    站、檢察官偵訊中及法院審理時歷來所為證述內容其中部分
    細節固有歧異之處，然原確定判決業經斟酌其他證據，採認
    證人夏光耀之部分證述，是該等部分之證述仍得採為不利聲
    請人事證一節，業經本院詳細調查審酌，並於原確定判決理
    由中敘明其取捨判斷之理由（詳見原判決理由乙、貳、二、
    (五)、1.部分，判決書第67至69頁；以及原判決理由乙、貳、
    三、部分，判決書第76頁），顯見原確定判決係摒棄證人夏
    光耀所為與上開證述相異部分之陳述【包括聲請人此部分所
    指證人夏光耀於98年11月10日本院審理時所為之上開陳述】
    ，此乃事實審法院證據取捨之當然結果，不能遽指為違法，
    或逕執為發見「顯然可認為足以動搖原有罪確定判決」確實
    新證據之再審原因。本件聲請人徒就證人夏光耀上揭證言之
    證明力再事爭辯，片面為個人意見之取捨，係就原確定判決
    採證認事之職權行使，任意指摘，且該項證據亦非判決確定
    後，始行發現未及審酌之新證據，核與刑事訴訟法第420 條
    第1項第6款所規定發現「顯然可認為足以動搖原有罪確定判
    決」確實新證據之再審要件不合，自無再審之理由。
  (二)聲請人上開聲請意旨部分固主張共犯即證人高進發前於98
    年12月15日在本院審理當時供稱其在檢察官偵訊時所為之陳
    述非出於任意性，原確定判決對此項存於卷內之新證據卻疏
    未注意，以致未先於其他證據而調查，逕為引用證人高進發
    在檢察官偵訊時所為不具任意性且不利於聲請人之證述，作
    為認定聲請人相關犯罪事實之證據，於法自屬有違云云。然
    原確定判決認定證人高進發於檢察官偵訊時所為之陳述，「
    未見渠等所為供述有何『顯不可信之情況』之情形」，係有
    證據能力一節，已詳予敘明其理由（詳見原判決理由甲、一
    、部分，判決書第30至31頁），聲請人此部分所指之再審事
    由，既經原確定判決於理由中詳細說明其取捨判斷之理由，
    即非所謂發見確實之新證據，聲請人執此聲請再審，同無理
    由。又，按有罪之判決確定後，原判決所憑之證言已證明為
    虛偽者，得為受判決人之利益聲請再審，固為刑事訴訟法第
    420條第1項第2款所規定，惟此項證明，以經判決確定，或
    其刑事訴訟不能開始或續行，非因證據不足者為限，始得據
    以再審，此於同條文第2項亦有明文規定；又刑事訴訟法第
    420條第1項第2款所謂「原判決所憑之證言已證明為虛偽者
    」，除已經確定判決證明其為虛偽者外，必需有相當證據足
    以證明其為虛偽者，始屬相當（最高法院46年度台抗字第8
    號判例參照），聲請人認原確定判決所憑證人高進發在檢察
    官偵訊時所為不具任意性且不利於其之證述為虛偽應予排除
    ，復未提出該證述為虛偽業經判刑確定之證明，或說明其刑
    事訴訟不能開始或續行，非因證據不足之理由，顯與刑事訴
    訟法第420條第1項第2款及同條文第2項規定之再審事由亦有
    不合，併此敘明。
  (三)綜上，聲請人本件聲請再審意旨所列各項均非刑事訴訟法第
    420條第1項第6款所謂「確實之新證據」，皆無再審理由，
    所為再審之聲請，為無理由，應予駁回。
據上論斷，應依刑事訴訟法第434條第1項，裁定如主文。
中    華    民    國    99    年    11    月    9     日
            刑事第九庭    審判長法  官  江  德  千
                                法  官  賴  妙  雲
                                法  官  陳  宏  卿
以上正本證明與原本無異。
如不服本裁定，應於裁定送達後5日內向本院提出抗告書狀(須附
繕本)。
                                書記官  林  振  甫
中    華    民    國    99    年    11    月    9     日

司法院資訊處製作；財團法人民間司法改革基金會備份。
